臺灣高雄地方法院民事判決　　　　　　100年度簡上字第317號
上　訴　人　高雄縣私立中山高級工商職業學校
法定代理人　陳國清
訴訟代理人　陳雅芳
被上訴人　　黃建華
上列當事人間請求給付違約金事件，上訴人對於中華民國100 年
5 月19日本院高雄簡易庭第一審判決（100 年度雄簡字第459 號
）提起上訴，經本院於100 年8 月17日言詞辯論終結，判決如下
：
    主      文
上訴駁回。
第二審訴訟費用由上訴人負擔。
    事實及理由
一、上訴人主張：兩造於民國99年6 月25日間簽訂聘任契約書（
    下稱系爭契約），約定自民國99年8 月1 日起至100 年6 月
    30日止，由伊聘任被上訴人擔任電資群專業科目教師，並約
    定教師如欲於聘約存續期間內辭職者，須經學校同意後，依
    學校聘約違約金繳納辦法繳交違約金。詎被上訴人竟於聘任
    期間內即99年11月12日主動提出辭呈，並允諾依約繳納違約
    金，惟被上訴人於99年11月30日離職後，經伊多次通知並於
    99年12月7 日寄發存證信函，被上訴人均置之未理。為此，
    爰以每月聘任底薪新台幣（下同）3 萬3900元為計算基礎，
    再依被上訴人辭職月份即99年11月換算違約金期數為3 期，
    請求被上訴人依系爭契約第13條，給付聘任薪資3 倍金額計
    算之違約金等語。並於原審聲明：被上訴人應給付上訴人10
    萬1700元，及自支付命令送達之翌日起至清償日止，按年息
    5 ％計算之利息。
二、被上訴人則以：系爭契約字體甚小，內容冗長，且係用於上
    訴人聘用教師及代理教師，係屬定型化契約，而伊於簽立系
    爭契約時，上訴人並未給予充裕時間審閱條文，僅於數分鐘
    即要求伊署名，伊乃為弱勢一方。又系爭契約第13條僅單向
    約定教師辭職時應繳付違約金，不問係何原因，卻未相對規
    定聘任教師中途遭學校解聘時之賠償責任，故該條文顯係加
    重伊之責任而免除或減輕上訴人之責任，顯違公平正義原則
    ，應屬無效條款。退步言，縱認系爭契約之違約金約定有效
    ，本件伊係因病辭職，衡情上訴人當無任何損害可言，系爭
    契約第13條所約定之違約金顯屬過高，依法應予酌減等語，
    資為抗辯。並於原審聲明：上訴人之訴駁回。
三、原審經審理結果，判決被上訴人應給付上訴人5 萬元，及自
    100 年1 月19日起至清償日止，按年息5 ％計算之利息，而
    駁回上訴人其餘之請求。上訴人就其敗訴部分聲明不服，提
    起上訴。於本院聲明：(一)原判決除確定部分外，關於駁回上
    訴人後開第二項請求部分，暨訴訟費用之裁判均廢棄。(二)上
    開廢棄部分，被上訴人應再給付上訴人51,700元之本息。被
    上訴人則於本院聲明：上訴駁回。至原審判命被上訴人應給
    付上訴人5 萬元之本息部分，未據上訴人聲明不服，該部分
    已告確定，併此敘明。
四、兩造不爭執之事項：
  (一)被上訴人於99年6 月25日簽訂系爭契約，約定自99年8 月1
    日至100 年6 月30日止，由上訴人聘任被上訴人擔任上訴人
    學校之電資群專業科目教師，並約定教師如欲於聘約存續期
    間內辭職者，須經學校同意後，依學校聘約違約金繳納辦法
    繳交違約金。
  (二)被上訴人於99年11月12日提出請辭簽呈，99年11月15日經上
    訴人核准辭職，被上訴人任職至99年11月30日離職。
  (三)被上訴人受聘期間每月底薪為33,900元。
五、本件之爭點：
  (一)系爭契約第13條之約定是否違反民法第74條或第247 條之1
    之規定而無效？
  (二)系爭契約第13條約定被上訴人應給付之違約金，該約定金額
    是否過高？
六、系爭契約第13條之約定是否違反民法第74條或第247 條之1
    之規定而無效？
  (一)按「法律行為，係乘他人之急迫、輕率或無經驗，使其為財
    產上之給付，或為給付之約定，依當時情形顯失公平者，法
    院得因利害關係人之聲請，撤銷其法律行為，或減輕其給付
    。」，民法第74條第1 項定有明文。為此項主張者，應就其
    相對人明知其係在急迫情形下所為，以及其所為給付或給付
    之約定依當時情形乃顯失公平等情，負舉證責任。又所稱輕
    率，係指行為人對於其行為之結果，因不注意或未熟慮，不
    知其對於自己之意義而言。最高法院79年台上字第1394號著
    有判決意旨可資參照。被上訴人固辯稱：系爭契約書字體甚
    小，內容冗長，上訴人並未給予充裕時間審閱條文，故其係
    在急迫下所簽立，又伊不諳法律，並無相當能力足以辨認契
    約內容，依當時情形顯屬輕率云云。惟查，被上訴人乃64年
    生之人，於訂立系爭契約時，已為年滿34歲之成年人，且係
    具有專業知識之教職人員，其智識程度顯無低於一般人之認
    知及識別能力之可能。又兩造於99年6 月25日除訂立系爭契
    約外，被上訴人另簽署同意書（見原審卷第7 頁，下稱系爭
    同意書），觀之系爭同意書之內容，係就系爭契約第13條為
    補充規定，且其上更以表格依辭職月份臚列違約金之計算期
    數，是被上訴人既於簽立系爭契約時，另親自簽名並用印於
    系爭同意書上，足見被上訴人對於系爭契約第13條之約款內
    容知之綦詳，實難謂有何急迫、輕率或無經驗之情形，其上
    開所辯，無足可取。
  (二)次按「依照當事人一方預定用於同類契約之條款而訂定之契
    約，為左列各款之約定，按其情形顯失公平者，該部分約定
    無效：…二、加重他方當事人之責任者。…」，民法第247
    條之1 第2 款定有明文。所謂加重他方當事人之責任，乃係
    指一方預定之契約條款，為他方所不及知或無磋商變更之餘
    地者而言，所稱按其情形顯失公平者，則係指依契約本質所
    生之主要權利義務，或按法律規定加以綜合判斷，有顯失公
    平之情形而言。本件系爭契約之記載方式，其內容各條約款
    均為打印字樣，僅有應聘教師欄須手寫姓名及用印，此等以
    預先擬定條款所構成之契約，顯係上訴人單方預先擬定用於
    同種類之約聘教師情形，故該契約制訂方式，自屬前揭法條
    所定之附合契約無訛。而細觀系爭契約第13條所定給付違約
    金之內容，係以被上訴人於系爭契約存續期間內辭職者為前
    提，是以，若被上訴人於系爭契約存續期間屆滿後始辭職，
    或非由被上訴人於系爭契約存續期間內為主動辭職者，即無
    可歸責於被上訴人之債務不履行之情形，被上訴人自無受上
    開約定而須負違約金給付責任之餘地，尚符事理之平，故而
    ，被上訴人並非全然處於不利之地位，則上訴人以系爭契約
    第13條約定處以被上訴人給付違約金之責任，難謂有何任意
    加重他方責任而使其全然處於不利益之情事。此外，被上訴
    人復未舉證有其他顯失公平而不利於己或免除或減輕上訴人
    責任之情形，準此，被上訴人辯稱：系爭契約第13條違反民
    法第247 條之1 規定而屬無效云云，洵非可採。
七、系爭契約第13條約定被上訴人應給付之違約金，該約定金額
    是否過高？
  (一)按「約定之違約金過高者，法院得減至相當之數額。」，民
    法第252 條定有明文，而「民法第250 條就違約金之性質，
    區分為損害賠償預定性質之違約金，及懲罰性違約金，前者
    乃將債務不履行債務人應賠償之數額予以約定，亦即一旦有
    債務不履行情事發生，債權人即不待舉證證明其所受損害係
    因債務不履行所致及損害額之多寡，均得按約定違約金請求
    債務人支付，此種違約金於債權人無損害時，不能請求。後
    者之違約金係以強制債務之履行為目的，確保債權效力所定
    之強制罰，故如債務人未依債之關係所定之債務履行時，債
    權人無論損害有無，皆得請求，且如有損害時，除懲罰性違
    約金，更得請求其他損害賠償。」、「違約金是否相當，應
    依一般客觀事實、社會經濟狀況及當事人所受損害情形，以
    為衡量之標準，若所約定之額數，與實際損害顯相懸殊者，
    法院自得酌予核減，並不因懲罰性違約金或賠償額預定性違
    約金而異。」，最高法院83年度台上字第2879號、82年度台
    上字第2529號亦分別著有判決意旨可資參照。
  (二)查依系爭同意書所載，被上訴人如於99年8 月至100 年5 月
    之期間內辭職者，應依3 個月底新計算聘約未到期辭職之違
    約金。本件被上訴人係於99年8 月1 日正式任職，嗣於99年
    11月30日離職，又其於受聘期間每月底薪為33,900元，已如
    前述，本件被上訴人既有前述違約之情形，故上訴人依約自
    得請求被上訴人給付以每月底薪33,900元計付，合計3 個月
    之違約金。茲審酌被上訴人於聘任期間離職，固影響上訴人
    課程計畫安排及師資人員招聘之額外支出，然上訴人並未舉
    證確實受損害之金額。又被上訴人係因身體因素考量，避免
    長期惡化，不得已請辭休養，此有被上訴人提出之診斷證明
    書及就醫紀錄表等件附卷可參（見本院卷第47-50 頁），被
    上訴人就系爭契約之終止雖有可歸責之事由，然其並非因另
    行追求較為優渥之條件而違約，且被上訴人於在職期間亦有
    實際提供教學服務，對於上訴人亦屬有相當之勞務貢獻，且
    僅支領4 個月薪資（含1 個月任務薪及3 個月全薪），本院
    綜合各情，認系爭契約所約定之違約金額實屬過高，有違比
    例原則，爰依職權酌減為5 萬元，較為公允。至上訴人所提
    出本院89年度雄小字第807 、1063號民事判決（見本院卷第
    28-33 頁），係屬個案見解，本院自得不受拘束，附此敘明
    。
八、綜上所述，上訴人依系爭契約之法律關係，請求被上訴人應
    再給付51,700元及法定遲延利息之違約金，為無理由，不應
    准許。原審就上開不應准許部分，判決上訴人敗訴，尚無違
    誤，上訴意旨猶執前詞指摘原判決此部分不當，求予廢棄，
    為無理由，應駁回其上訴。
九、據上論結：本件上訴為無理由，依民事訴訟法第436條之1第
    3 項、第449條第1項、第78條，判決如主文。
中    華    民    國   100    年    8     月    31    日
              民事鳳山分庭審判長法  官  楊富強
                                法  官  張琬如
                                法  官  何悅芳
上開正本係照原本作成。
本判決不得上訴。
中    華    民    國   100    年    8     月    31    日
                                書記官  陳俐嫺